---
title: "Modularbeit: Datenaufbereitung und Visualisiuerng"
author: "Fatemeh Shafiee"
date: "31.05.2026"
output: html_document
---

```{r setup, include=FALSE, warning=FALSE, message=FALSE}
# globale Optionen fuer Code-Chunks 
knitr::opts_chunk$set(echo = TRUE)

# Pakete laden 
library(tidyverse)
library(ggplot2)
```

# 1. Hypothese und verwendete Datensätze

## Hypothese:

Der Anteil erneubarer Energien an der Stromerzeugung in Bayern ist höher als der deutsche Durchschnitt und wächst Schneller.

## Datensätze:
**Datensatz 1:** Energiebilanz Bayern (stmwi.bayern.de) – enthält jährliche Stromerzeugung in GWh von 2000–2024.

**Datensatz 2:** Our World in Data – enthält Anteile der Energieträger in % für Deutschland, EU und Welt.

```{r daten-einlesen}
library(readxl)

# Bayern (XLSX)
bayern <- read_excel("data/benötigte_Seite_von_Energiebilanz_BY.xlsx")

# Deutscland (CSV)
deutschland <- read_csv("data/share-elec-by-source_DE.csv", show_col_types = FALSE)

# EU (CSV)
eu <- read_csv("data/share-elec-by-source_EU.csv", show_col_types = FALSE)

# Welt (CSV)
welt <- read_csv("data/share-elec-by-source_Welt.csv", show_col_types = FALSE)
```


# 2. Datenaufbereitung

```{r Überblick-Daten}
glimpse(bayern)

glimpse(deutschland)
```

### Variablentypen
**Bayern:**
Die Variable `Jahr` ist metrisch, da sie einen kontinuierlichen Zeitwert darstellt. 
Die Variablen `Kohlen`, `Öl`, `Erdgas`, `Kernenergie`, `Erneubare Energie`, `Hydro`, `Wind`, `Solar` und `Biomasse` sind metrisch, da sie absolute Energiemengen in GWh darstellen. 
Die berechneten Anteilsvariablen (`Anteil_Erneuerbar` etc.) sind ebenfalls metrisch als Prozentwerte.

**Deutschland/EU/Welt:**
Die Variable `Year` ist metrisch. 
Die Energieträger-Variablen (`Coal`, `Gas`, `Wind` etc.) sind metrisch als Prozentwerte. 
Die Variablen `Entity` und `Code` sind kategorial, da sie Ländernamen bzw. Ländercodes enthalten – für unsere Analyse sind diese jedoch nicht relevant, da der Datensatz bereits auf Deutschland gefiltert ist.


### fehlende Werte prüfen

```{r fehlende-Daten-prüfen}
sum(is.na(bayern))
sum(is.na(deutschland))
sum(is.na(eu))
sum(is.na(welt))
```

Der EU-Datensatz enthält 4 fehlende Werte in der Variable Wind für die Jahre 2000–2003, da für diesen Zeitraum keine Daten verfügbar waren. Da diese Lücke nur einen kleinen Teil des Analysezeitraums betrifft, werden die fehlenden Werte beibehalten.


### Berechnungen

**Bayern:**

Da der Datensatz absolute Werte in GWh enthält, wurden die Anteile der Energieträger berechnet, z.B.:

`Anteil_Erneuerbar = Erneubare Energie / Insgesamt * 100` Dies wurde analog für alle weiteren Energieträger durchgeführt.


**Deutschland/EU/Welt:**

Diese Datensätze enthalten bereits Prozentwerte. Der Gesamtanteil erneuerbarer Energien wurde durch Addition der einzelnen erneuerbaren Quellen berechnet: `Anteil_Erneuerbar = Hydropower + Solar + Wind + Other renewables + Bioenergy`

```{r datenaufbereitung}
# Überblick
view(bayern)

# Bayern: Anteile berechnen (Rohdaten in GWh) 
bayern <- bayern |>
  mutate(
    Anteil_Kohlen      = Kohlen / Insgesamt * 100,
    Anteil_Oel         = Öl / Insgesamt * 100,
    Anteil_Erdgas      = Erdgas / Insgesamt * 100,
    Anteil_Kernenergie = Kernenergie / Insgesamt * 100,
    Anteil_Erneuerbar  = `Erneubare Energie` / Insgesamt * 100
  )


# Deutschland: Anteile bereits vorhanden, nur erneubare summieren
deutschland <- deutschland |>
  mutate(Anteil_Erneuerbar = Hydropower + Solar + Wind + `Other renewables` + Bioenergy)


# EU: gleich wie Deutschland
eu <- eu |>
  mutate(Anteil_Erneuerbar = Hydropower + Solar + Wind + `Other renewables` + Bioenergy)


# Welt: gleich wie Deutschland
welt <- welt |>
  mutate(Anteil_Erneuerbar = Hydropower + Solar + Wind + `Other renewables` + Bioenergy)
```

Ein weiteres Problem betrifft den Bayern-Datensatz für das Jahr 2024: Die Daten sind vorläufig und noch nicht vollständig erfasst, weshalb die Summe aller Energieträgeranteile nicht 100% ergibt, sondern nur 98.01%. Der fehlende Anteil von ca. 1.99% wird für die Analyse akzeptiert und entsprechend dokumentiert.

```{r weitere-fehlende-Daten}
# Fehlender Anteil Bayern 2024
bayern |>
  filter(Jahr == 2024) |>
  summarise(
    Summe = Anteil_Kohlen + Anteil_Oel + Anteil_Erdgas + 
            Anteil_Kernenergie + Anteil_Erneuerbar,
    Fehlend = 100 - Summe
  )
```

### Ergebnis prüfen
```{r Ergebnis}
head(bayern)

head(deutschland)
```


# 3. Überblick Daten

### Numerische Zusammenfassung
```{r summary-daten}
summary(bayern)

summary(deutschland)
```

Um einen besseren Überblick zu erhalten, zeigen die folgenden Grafiken die Entwicklung der Anteile der wichtigsten Energieträger in Bayern und Deutschland von 2000 bis 2024.
```{r Überblick}
# Zeitreihe – mehrere Variablen gemeinsam (BY)
bayern_long <- bayern |>
  select(Jahr, Anteil_Kohlen, Anteil_Erdgas, Anteil_Kernenergie, Anteil_Erneuerbar) |>
  pivot_longer(-Jahr, names_to = "Energietraeger", values_to = "Anteil")

ggplot(bayern_long, aes(x = Jahr, y = Anteil, color = Energietraeger)) +
  geom_line(linewidth = 1) +
  scale_color_manual(values = c(
    "Anteil_Erneuerbar"  = "#009000",  
    "Anteil_Kernenergie" = "#85fff9",  
    "Anteil_Kohlen"      = "#404040",  
    "Anteil_Erdgas"      = "#F96C1B" 
  ),
  labels = c(
    "Anteil_Erneuerbar"  = "Erneuerbar",
    "Anteil_Kernenergie" = "Kernenergie",
    "Anteil_Kohlen"      = "Kohle",
    "Anteil_Erdgas"      = "Erdgas"
  )) +
  labs(title = "Energiemix Bayern 2000-2024",
       x = "Jahr", y = "Anteil (%)") +
  theme_minimal()


# Zeitreihe – mehrere Variablen gemeinsam (DE)
deutschland_long <- deutschland |>
  select(Year, Coal, Gas, Nuclear, Anteil_Erneuerbar) |>
  rename(Anteil_Kohlen = Coal,
    Anteil_Erdgas      = Gas,
    Anteil_Kernenergie = Nuclear,
  ) |>
  pivot_longer(-Year, names_to = "Energietraeger", values_to = "Anteil")

ggplot(deutschland_long, aes(x = Year, y = Anteil, color = Energietraeger)) +
  geom_line(linewidth = 1) +
  scale_color_manual(values = c(
    "Anteil_Erneuerbar"  = "#009000",  
    "Anteil_Kernenergie" = "#85fff9",  
    "Anteil_Kohlen"      = "#404040",  
    "Anteil_Erdgas"      = "#F96C1B"
    ),
  labels = c(
    "Anteil_Erneuerbar"  = "Erneuerbar",
    "Anteil_Kernenergie" = "Kernenergie",
    "Anteil_Kohlen"      = "Kohle",
    "Anteil_Erdgas"      = "Erdgas"
  )) +
  labs(title = "Energiemix Deutschland 2000-2024",
       x = "Jahr", y = "Anteil (%)") +
  theme_minimal()
```

Die Grafiken zeigen deutlich, dass sowohl in Bayern als auch in Deutschland der Anteil der Kernenergie im Zeitraum 2000–2024 auf 0% gesunken ist – in Deutschland von rund 30% und in Bayern sogar von rund 60%. Dieser Rückgang ist auf den deutschen Atomausstieg zurückzuführen, der 2023 abgeschlossen wurde. Gleichzeitig ist in beiden Regionen der Anteil erneuerbarer Energien stark gestiegen, was darauf hindeutet, dass die Kernenergie weitgehend durch erneuerbare Quellen ersetzt wurde. Auch der Anteil der Kohle ging in beiden Regionen zurück. Interessant ist dabei, dass der Anteil des Erdgases parallel zum Anstieg der erneuerbaren Energien ebenfalls zugenommen hat – Erdgas diente in dieser Übergangsphase vermutlich als Brückentechnologie, um Schwankungen bei der erneuerbaren Stromerzeugung auszugleichen.


# 4. Ausreißeranalyse

### Box-Plot
```{r boxplot-ausreißer}
# Beide Datensätze zusammenfügen
bayern_box <- bayern_long |>
  mutate(Region = "Bayern")

deutschland_box <- deutschland_long |>
  rename(Jahr = Year) |>
  mutate(Region = "Deutschland")

beide_box <- bind_rows(bayern_box, deutschland_box)

beide_box <- beide_box |>
  mutate(Energietraeger = recode(Energietraeger,
    "Anteil_Erdgas"      = "Erdgas",
    "Anteil_Erneuerbar"  = "Erneuerbar",
    "Anteil_Kernenergie" = "Kernenergie",
    "Anteil_Kohlen"      = "Kohle"))

# Boxplot 
ggplot(beide_box, aes(x = Energietraeger, y = Anteil, fill = Energietraeger)) +
  geom_boxplot() +
  facet_wrap(~Region) +
  scale_fill_manual(values = c(
    "Erneuerbar"  = "#009000",
    "Kernenergie" = "#85fff9",
    "Kohle"       = "#404040",
    "Erdgas"      = "#F96C1B"
    )) +
  labs(title = "Ausreißeranalyse: Bayern vs Deutschland",
       x = "", y = "Anteil (%)") +
  theme_minimal() +
  theme(legend.position = "none")
```

Der Boxplot bestätigt den bereits beobachteten Trend: Die Kernenergie weist in Bayern die größte Streuung auf – von rund 60% bis 0% – was den vollständigen Ersatz durch erneuerbare Energien widerspiegelt. In Bayern lag der Anteil erneuerbarer Energien in 50% der Jahre zwischen ca. 20% und 48%, in Deutschland zwischen ca. 12% und 35%. Insgesamt sind keine problematischen Ausreißer erkennbar.

# 5. Anonymisierung

### Beispiel
Die verwendeten Datensätze enthalten keine personenbezogenen Daten, da es sich um aggregierte Energiestatistiken auf Länder- bzw. Regionalebene handelt. Anonymisierung ist daher nicht erforderlich.
Als Beispiel könnte man sich einen Datensatz vorstellen, bei dem einzelne Energieunternehmen ihre vorhergesagte Stromerzeugung je Energieträger melden. Dort wären Variablen wie Unternehmensname oder Standort kritisch, da sie Rückschlüsse auf die Geschäftsstrategie und Wettbewerbsposition einzelner Unternehmen erlauben könnten. Ein möglicher Lösungsansatz wäre die Aggregation der Daten auf regionaler Ebene, sodass keine Rückschlüsse auf einzelne Unternehmen möglich sind."

# 6. Info-Grafik

### Überprüfung der Hypothese: Ist Bayern wirklich Vorreiter der Energiewende?
Die folgende Info-Grafik überprüft die Hypothese, ob der Anteil erneuerbarer Energien in Bayern höher ist als der deutsche Durchschnitt und schneller wächst. Zusätzlich wird Bayern mit dem EU- und Weltdurchschnitt verglichen, um einzuordnen, ob Bayern nicht nur im nationalen, sondern auch im internationalen Kontext eine Vorreiterrolle einnimmt.

```{r zusammenfügen}
# Alle Regionen zusammenfügen
alle_regionen <- bayern |>
  select(Jahr, Anteil_Erneuerbar) |>
  mutate(Region = "Bayern") |>
  bind_rows(
    deutschland |> 
      select(Year, Anteil_Erneuerbar) |>
      rename(Jahr = Year) |>
      mutate(Region = "Deutschland"),
    eu |> 
      select(Year, Anteil_Erneuerbar) |>
      rename(Jahr = Year) |>
      mutate(Region = "EU"),
    welt |> 
      select(Year, Anteil_Erneuerbar) |>
      rename(Jahr = Year) |>
      mutate(Region = "Welt")
  )
```

### Zeitreihe alle 4 Regionen
- **x-Achse:** `Jahr` -> metrisch
- **y-Achse:** `Anteil_Erneuerbar` -> metrisch
- **Farbe:** `Region` -> kategorial

```{r zeitreihe-Analyse}
ggplot(alle_regionen, aes(x = Jahr, y = Anteil_Erneuerbar, color = Region)) +
  geom_line(linewidth = 1.1) +
  scale_color_manual(values = c(
    "Bayern"      = "#009000",
    "Deutschland" = "#000000",
    "EU"          = "#0000FF",
    "Welt"        = "#FF6600"
  )) +
  labs(title = "Anteil erneuerbarer Energien 2000–2024",
       x = "Jahr", y = "Anteil (%)") +
  theme_minimal()
```

Die folgende Grafik zeigt eine multivariate Zeitreihe des Anteils erneuerbarer Energien für Bayern, Deutschland, EU und Welt von 2000 bis 2024.
Alle Regionen weisen einen positiven Trend auf – der Anteil erneuerbarer Energien ist weltweit gestiegen. Bayern hat dabei seit 2000 kontinuierlich den höchsten Anteil – sowohl im Vergleich zu Deutschland als auch zur EU und dem Weltdurchschnitt. Im Jahr 2024 erreichte Bayern 75.5%, während Deutschland bei 58.6%, die EU bei ca. 42% und die Welt bei ca. 30% lagen.
In den ersten Jahren (2000–2005) war der Anteil erneuerbarer Energien in Bayern nahezu konstant, während Deutschland in dieser Zeit bereits einen leichten Anstieg von ca. 6% auf 10% zeigte.
Bemerkenswert ist ein Knick im Jahr 2021, der sowohl in Bayern als auch in Deutschland sichtbar ist. Dies ist vermutlich auf die Nachwirkungen der COVID-19-Pandemie zurückzuführen: Der wirtschaftliche Aufschwung nach dem Lockdown führte zu einem erhöhten Stromverbrauch, wodurch auch fossile Energieträger wie Kohle wieder stärker eingesetzt wurden und der relative Anteil erneuerbarer Energien für einen kurzen Zeitraum sank.


###  Wachstumsgeschwindigkeit

Um zu überprüfen, ob Bayern nicht nur einen höheren Anteil erneuerbarer Energien aufweist, sondern auch schneller wächst als der deutsche Durchschnitt, wird im Folgenden eine lineare Regression durchgeführt. Die Steigung der Regressionsgeraden gibt dabei an, um wie viele Prozentpunkte der Anteil erneuerbarer Energien pro Jahr durchschnittlich gestiegen ist. Eine höhere Steigung bedeutet ein schnelleres Wachstum.

- **x-Achse:** `Jahr` -> metrisch
- **y-Achse:** `Anteil_Erneuerbar` -> metrisch
- **Farbe:** `Region` -> kategorial
- **Steigung:** Wachstumsrate pro Jahr -> metrisch

```{r Regression-Modell}
ggplot(alle_regionen, aes(x = Jahr, y = Anteil_Erneuerbar, color = Region)) +
  geom_point(alpha = 0.5) +
  geom_smooth(method = "lm", se = FALSE) +
  scale_color_manual(name = "Region", 
                     values = c(
                       "Bayern"      = "#009000",
                       "Deutschland" = "#000000",
                       "EU"          = "#0000FF",
                       "Welt"        = "#FF6600"
                     )) +
  labs(title = "Wachstumsgeschwindigkeit: Alle Regionen",
       subtitle = "Lineare Regression 2000–2024",
       x = "Jahr", y = "Anteil (%)") +
  theme_minimal()
```

- **Bayern und Deutschland** wachsen ähnlich schnell (parallele Linien)
- Bayern liegt jedoch **konstant höher** als Deutschland
- Bayern hat **mehr** erneuerbare Energien, wächst aber nicht unbedingt **schneller**

**Report:** Die Regressionsanalyse zeigt, dass Bayern konstant einen höheren Anteil erneuerbarer Energien aufweist als Deutschland, die EU und die Welt – der erste Teil der Hypothese wird damit bestätigt. Hinsichtlich der Wachstumsgeschwindigkeit zeigen Bayern und Deutschland jedoch nahezu parallele Regressionsgeraden, was auf ein ähnliches Wachstumstempo hindeutet. Beide wachsen jedoch deutlich schneller als der EU- und Weltdurchschnitt.


# Anhang

```{r sessionInfo}
sessionInfo()
```
